臺灣臺北地方法院民事判決
110年度訴字第5971號
原      告  創碩電子有限公司

法定代理人  陳庭鏵  
訴訟代理人  鄒孟昇律師
被      告  台灣新光保全股份有限公司

法定代理人  林伯峰  
訴訟代理人  許宏宇律師
上列當事人間損害賠償事件，本院於民國111年3月3日言詞辯論
終結，判決如下：
    主  文
被告應於原告交付四千組四線式LED磁簧感知器之同時，給付原
告新台幣壹拾參萬肆仟肆佰元，及自民國一百一十年六月二十四
日起至清償日止，按週年利率百分之五計算之利息。
原告其餘之訴駁回。
訴訟費用由被告負擔百分之十四，餘由原告負擔。
本判決第一項得假執行；但被告如以新台幣壹拾參萬肆仟肆佰元
為原告預供擔保，得免為假執行。
原告其餘假執行之聲請駁回。 
    事實及理由
壹、程序部分：
    按當事人得以合意定第一審管轄法院，但以關於由一定法律
    關係而生之訴訟為限，前項合意，應以文書證之，民事訴訟
    法第24條定有明文。本件依兩造間採購合約書（下稱系爭契
    約）第12條第1項之約定，兩造合意以本院為第一審管轄法
    院，原告向本院提起本件訴訟，核與首揭規定，尚無不合，
    本院就本件訴訟有管轄權，合先敘明。
貳、實體部分：　　
一、原告主張：
　㈠被告自民國101年起向原告採購四線式LED磁簧感知器產品（
    下稱系爭產品），兩造復於109年1月1日簽訂系爭契約，約
    定合約期限自109年1月1日起至109年12月31日止，原告依契
    約第2條、第7條約定，應於接獲被告訂單後3日內交貨，如
    被告訂購數量超過原告1個月之庫存量時，須由原告簽回訂
    單確認，超過部分除第6條庫存約定外，依前述交貨日期延
    長10日交貨，原告遲延交貨時，應先罰新台幣（下同）2萬
    元，另每逾1日再扣罰該批貨款3%做為懲罰性違約金。原告
    須先製作一定數量之系爭產品，以備被告依其需求量提貨，
    而非待被告訂貨後才開始製作，故兩造於系爭契約附件1報
    價單約定：「貴公司（即被告）應在終止採購前負責出清本
    公司（即原告）庫存，理由如下：1.本產品採用日本進口OK
    I磁簧管，進口交期4個月，生產期2個月，為避免供貨中斷
    ，本公司必須事先備妥3-6個月庫存。2.因為本產品外觀刻
    有『新光保全』字樣（如圖一所示），本公司無法銷售給第三
    者，所以要求貴公司應在終止採購前負責出清本公司庫存。
    」即不論係兩造合意終止、一方行使終止權、存續期間屆滿
    或其他事由，只要有足使契約合法消滅之事由發生，必然伴
    隨發生終止採購之效果，從而使終止採購之停止條件成就，
    並依民法第99條第1項發生被告應出清庫存之法律效力。
　㈡系爭契約於109年12月31日屆滿而消滅，發生終止採購之效果
    ，前述條止條件因而成就，被告應履行出清原告庫存之義務
    。而系爭產品庫存尚有73箱（每箱400組），共29,200組，
    以每組含稅單價33.6元計算，計981,120元（計算式：73×40
    0×33.6＝981,120），然經原告委由律師致函請求履約，被告
    迄未履行。爰依系爭契約、民法第99條第1項規定請求被告
    給付981,120元及其利息等語。
　㈢並聲明：被告應給付原告981,120元，及自起訴狀繕本送達翌
    日起至清償日止，按週年利率5%計算之利息。願供擔保請准
    宣告假執行。
二、被告答辯略以：
　㈠依系爭契約之報價單所載，被告採購原告庫存產品之義務，
    附有被告主動終止採購之條件，而被告於系爭契約期間屆滿
    前業以電話詢問原告續約事宜，經原告拒絕續約，並非被告
    終止採購，故前述條件並未成就，原告之請求並無理由。
　㈡退步言之，縱認被告有採購系爭庫存產品之義務，惟依系爭
    契約第6條第1項約定，原告單月庫存量之計算基準為前3個
    月之平均銷售量，而被告於109年度採購數量為0組，108年
    度為8,000組，若採8,000組計算基準，原告合理庫存量應為
    2,000至4,000組（計算式：8,000÷12×3＝2,000；8,000÷12×6
    ＝4,000），故被告所負採購庫存產品義務，至多應以4,000
    組為限。縱依報價單所載：「本產品採用日本進口OKI磁簧
    管，進口交期4個月，生產期2個月，為避免供貨中斷，本公
    司必須事先備妥3-6個月庫存」，該3至6個月庫存量已將交
    貨期4個月、生產期2個月包含在內（計算式：4＋2＝6），原
    告主張之9至12個月庫存量與約定不符。且原告稱其於105年
    7月間製作量6萬餘組，已超過被告101、103、105、106、10
    7、108年度之各年度總採購量，顯然不合理。況被告係因系
    爭產品存有阻抗太低之瑕疵，無法串連多組感知器，經常發
    生誤報增加被告經營成本，因此不得已減少採購。又被告就
    給付價金部分得為同時履行抗辯，請求為對待給付之判決等
    語。並聲明：原告之訴及假執行之聲請均駁回；如受不利之
    判決，願供擔保請准宣告免為假執行。
三、兩造不爭執之事項：
  ㈠被告自101年起開始向原告採購系爭產品，兩造一年一約，並
    於109年1月1日簽訂系爭契約，契約期限至109年12月31日止
    ，附件1報價單為系爭契約的一部分（見卷第17-25頁）。
  ㈡系爭產品庫存尚有73箱，每箱400組，每組33.6元，共計981,
    120元。
四、本件之爭點為：原告依系爭契約附件1約定、民法第99條第1
    項規定，請求被告給付系爭產品庫存價額981,120元，有無
    理由？被告為同時履行抗辯，有無理由？茲論述如下：
　㈠系爭契約係109年1月1日簽訂，契約期限為1年，又兩造於簽
    訂系爭契約前，已自101年間開始買賣系爭產品，並一年一
    約簽訂契約等情，業據證人即被告公司員工馮載華證述在卷
    （見本院111年3月3日言詞辯論筆錄，卷第141頁）。證人馮
    載華另證稱：伊任職於被告公司總務部擔任專員，就系爭產
    品每年年底契約到期後，伊會通知廠商提供報價單，再將保
    價單及契約往上簽核，系爭產品下單是總務部負責，有需求
    單位提出請購需求，總務部提出簽呈，簽准後才會下訂單給
    廠商。伊於109年年底與原告的賴長煌連繫，請他提供報價
    單，賴長煌表示因為前一年沒有交易，不續約等情綦詳（見
    卷第140-141頁），且與原告提出之被告提貨數量表相符，
    堪以採信。
　㈡被告於108年採購系爭產品8,000組，109年採購數量則為0，
    為被告自承在卷（見卷第84頁），且有原告提出之被告提貨
    數量表可佐（見卷第93頁），被告不爭執該數量表之數額，
    足堪採為認定事實之依據。依上開數量表之記載，被告於10
    1年提貨數量為23,500組，102至107年每年提貨數量為123,8
    00組、63,200組、75,000組、42,800組、12,000組、14,000
    組，且最後107至109年被告提貨數量逐年減少。
　㈢系爭契約第13條約定合約期限自109年1月1日起至109年12月3
    1日止（見卷第21頁），而據證人馮載華之證述，兩造自101
    年起即簽訂系爭產品之契約，一年一約，然被告109年整年
    度均未下單採購，足見被告早於109年間即終止系爭產品之
    採購。又系爭契約之附件1即原告報價單載有：「貴公司應
    在終止採購前負責出清本公司庫存，理由如下：⒈本產品採
    用日本進口OKI磁簧管，進口交期4個月，生產期2個月，為
    避免供貨中斷，本公司必須事先備妥3～6個月庫存。」等語
    （見卷第25頁），被告雖抗辯109年底被告向原告表示要續
    約，為原告所拒絕，故非被告終止契約云云，然系爭契約僅
    約定原告有依契約附件之報價單所載價格供貨之義務，並非
    實際下單採購契約，兩造簽署系爭契約與否並不影響被告自
    109年起即未向原告採購系爭產品之事實，應認被告自109年
    起即終止採購系爭產品。是依系爭契約附件1之報價單所載
    ，被告已終止系爭產品之採購，應負責出清原告公司之庫存
    ，原告依系爭契約約定，請求被告給付其庫存產品之價金，
    即屬可採。
　㈣系爭契約之附件1即原告報價單載有：「貴公司應在終止採購
    前負責出清本公司庫存，理由如下：⒈本產品採用日本進口O
    KI磁簧管，進口交期4個月，生產期2個月，為避免供貨中斷
    ，本公司必須事先備妥3～6個月庫存。⒉因為本產品外觀刻有
    『新光保全』字樣，本公司無法銷售給第三者，所以要求貴公
    司應在終止採購前負責出清本公司庫存。」等語（見卷第25
    頁），然系爭契約第6條庫存約定：乙方（即原告）1個月之
    庫存量應依甲方前3個月之平均銷售量為準。乙方應備1個月
    之庫存量，如甲方需求量增加時，應於1個月前通知乙方準
    備（見卷第17頁），則系爭契約報價單之記載與系爭契約第
    6條約定不符，兩造間約定之庫存數量應為若干即有所疑。
　㈤按解釋意思表示，應探求當事人之真意，不得拘泥於所用之
    辭句，為民法第98條所規定。所謂探求當事人之真意，乃在
    兩造就其意思表示真意有爭執時，應從該意思表示所植基之
    原因事實、經濟目的、社會通念、交易習慣、一般客觀情事
    及當事人所欲使該意思表示發生之法律效果而為探求，並將
    誠信原則涵攝在內，藉以檢視其解釋結果是否符合公平原則
    （最高法院105年度台上字第595號、101年度台上字第1965
    號、99年台上字第2395號、96年度台上字第286號、86年台
    上字第2756號民事判決參照）。是解釋契約，應於文義上及
    論理上詳為推求，以探求當事人立約時之真意，並通觀契約
    全文，斟酌訂立契約當時及過去之事實、交易上之習慣等其
    他一切證據資料，本於經驗法則及誠信原則，從契約之主要
    目的及經濟價值作全盤之觀察，以為其判斷之基礎，不能徒
    拘泥字面或截取書據中一二語，任意推解致失其真意（最高
    法院99年度台上字第1421號、98年度台上字第1925號裁判參
    照）。查系爭契約第1條約定：「品名、規格及價格如報價
    單（附件1），其中價格部分，合約期間如因市場變化或其
    他因素致價格變動時，甲乙雙方可另行議定之（如5%營業稅
    率調高時，甲方〈即被告〉應付含稅總價不變）。」第2條約
    定：「交貨日期：乙方（即原告）應於接獲甲方訂單後3日
    內，交貨於甲方總公司或甲方所指定之地點，運費由乙方負
    擔，如甲方訂購數量超過乙方1個月之庫存量時，須由乙方
    簽回訂單確認，超過部分除第6條約定外，依前述交貨日期
    延長10日交貨。」（見卷第17頁），與系爭契約第6條合併
    觀之，原告之供貨義務係以1個月之庫存量為準，而原告之1
    個月庫存量係依被告前3個月之平均銷售量為準，如被告之
    需求量增加，則應於1個月前通知原告準備，上開情形與原
    告於系爭契約報價單上所載之原告庫存量為3至6個月庫存已
    有不同。而依系爭契約附件1之報價單之作用而言，僅為系
    爭契約第1條約定之產品品名、規格及價格，並無變更系爭
    契約內容之意思可言，被告固不爭執依約其有負責出清原告
    公司庫存之義務，惟依當事人簽約時之真意，兩造並無以系
    爭契約附件1之報價單記載變更系爭契約第2條、第6條有關
    於庫存量約定之意。而原告於報價單所載被告應在終止採購
    前負責出清原告庫存，僅在其理由陳述何以被告應負責出清
    其庫存，從而不能認為單以報價單之記載即變更系爭契約關
    於庫存量之約定，因此關於原告應備之庫存應以系爭契約第
    6條約定為準。
　㈥被告最後採購日期為108年12月，依其最後採購3年內之採購
    數量觀之，分別為12,000組、14,000組、8,000組，而被告
    抗辯以108年度全年度8,000組為計算基準，原告合理庫存量
    應為至多4,000組，觀諸被告最後3次採購量均為4,000組，
    且並無連續3個月下單採購之情形，依被告採購之情形，原
    告須一次給付被告4,000組之系爭產品，因此關於1個月之庫
    存量應以4,000組為準，而非最後3個月採購數量之平均值，
    始符兩造間系爭契約之約定。是應依4,000組計算原告1個月
    之庫存量，原告於請求134,400元（計算式：4,000×33.6＝13
    4,400）之範圍內為有理由。
　㈦原告主張其在105年7月間，因考量進口零件交貨期為4個月、
    製作產品需2個月，及預留3至6個月安全庫存，故認為本次
    約需製作足供9到12個月提貨數量之產品，遂參考自105年7
    月起往前推算9個月及12個月之被告提貨數量總和，分別為5
    2,800組及86,400組，取二者平均值69,600組作為參考標準
    ，再參酌被告在101至104年分別提貨23,500組、123,800組
    、63,200組、75,000組，其中101、102年提貨數量相差逾10
    0,000組，推測係因剛採用之磨合階段，提貨數量不穩定，
    參考價值不高，103、104年度提貨數量差異不大，且各月份
    提貨數量較穩定，可參考該兩年度提貨總量等情，決定該次
    製作6萬餘組，數量應屬合理，嗣於契約屆滿猶有29,200組
    庫存，係因被告怠於提貨，自105年8月起至109年12月止僅
    提貨34,000組所致等語。然原告所稱其製作6萬餘組之事由
    與系爭契約之約定庫存無關，兩造既以系爭契約約定原告應
    負有之庫存量義務，如原告未簽回訂單，被告亦無懲罰性違
    約金可取得，此觀系爭契約第2條、第7條約定：「如甲方訂
    購數量超過乙方1個月之庫存量時，須由乙方簽回訂單確認
    ，超過部分除第6條約定外，依前述交貨日期延長10日交貨
    」、「…惟因可歸責甲方之因素，不適用本罰則」等語即明
    （見卷第17-19頁）。再者綜觀系爭契約全部，兩造並未約
    定被告每年度應採購之最低數量，從而原告以其於105年製
    作商品時即決定製作6萬餘組之數量而主張被告應全數購買
    該數量之庫存，並無理由，被告並不因原告前開商業上之決
    定而負有契約義務。原告雖主張其庫存量29,200組為合理，
    然未提出其主張之契約依據，自不可採。
　㈧按因契約互負債務者，於他方當事人未為對待給付前，得拒
    絕自己之給付，民法第264條第1項所明定。次按所謂同時履
    行之抗辯，乃係基於雙務契約而發生，是一方當事人所為同
    時履行抗辯，當係雙方間基於同一雙務契約而有互有發生債
    務，且一方之給付與他方之給付係立於互為對待給付之關係
    ，始可為之。經查，被告因系爭契約附件1之報價單須給付
    原告4,000組系爭產品之金額，原告自應將該4,000組系爭產
    品交付被告，被告給付價金與原告交付貨物間，乃具對價性
    及履行上牽連關係，自有民法第264條第1項前段所定同時履
    行抗辯權之適用，是被告主張原告應將系爭產品4,000組交
    付被告之同時履行抗辯，為有理由，應予准許。
五、從而，原告依系爭契約約定，於原告交付系爭產品4,000組
    與被告之同時，請求被告給付134,400元，及自起訴狀繕本
    送達翌日即110年6月24日起至清償日止，按週年利率5%計算
    之法定遲延利息，為有理由，應予准許，逾此部分之請求，
    則屬無據，應予駁回。
六、兩造陳明願供擔保，聲請宣告假執行或免為假執行，經核原
    告勝訴部分所命給付未逾50萬元，依民事訴訟法第389條第1
    項第5款，依職權宣告假執行，並依被告聲請酌定相當之擔
    保金額宣告免為假執行。至原告敗訴部分，其假執行之聲請
    失其依據，應予駁回。　　
七、本件事證已臻明確，兩造其餘主張陳述及所提之證據，經本
    院斟酌後，認與判決結果不生影響，均毋庸再予論述，附此
    敘明。
八、訴訟費用負擔之依據：民事訴訟法第79條。
中　　華　　民　　國　　111 　年　　3 　　月　　29　　日
                  民事第七庭    法　官　林欣苑
以上正本係照原本作成。
如對本判決上訴，須於判決送達後20日內向本院提出上訴狀。如
委任律師提起上訴者，應一併繳納上訴審裁判費。
中　　華　　民　　國　　111 　年　　3 　　月　　30　　日
                                書記官  范煥堂